【裁判字號】    95,上易,214
【裁判日期】    950607
【裁判案由】    遷讓房屋等
【裁判全文】
臺灣高等法院民事判決                 95年度上易字第214號
上  訴  人  乙○○
訴訟代理人  任順律師
複代 理 人  王以國律師
被上 訴 人  台灣銀行股份有限公司
法定代理人  甲○○
訴訟代理人  紀燕山律師
複代 理 人  王志哲律師
上列當事人間遷讓房屋等事件，上訴人對於中華民國90年8月7日
臺灣臺北地方法院90年度訴字第788號第一審判決提起上訴，本
院於95年5月24日言詞辯論終結，判決如下：
    主      文
原判決關於命上訴人給付部分，及該部分假執行之宣告，暨除確
定部分外訴訟費用之裁判均廢棄。
上開廢棄部分，被上訴人在第一審之訴，及假執行之聲請均駁回
。
第一審（除確定部分外），及第二審訴訟費用由被上訴人負擔。
    事實及理由
一、被上訴人起訴主張：緣原審被告黃源鑅（下簡稱黃源鑅）因
    任職被上訴人之故，而獲准配住被上訴人所有之台北市○○
    街7號3樓（整編前為台北市○○街7之5號）建物（以下簡稱
    系爭建物），屬使用借貸關係（下簡稱系爭借貸關係），原
    審被告即黃源鑅之妻邵健澂（下簡稱邵健澂）及黃源鑅之子
    即上訴人隨同居住其內。民國74年6月1日，黃源鑅退休離職
    ，系爭借貸關係應視為使用完畢。換言之，自同年6月2日起
    ，黃源鑅與被上訴人就系爭建物之系爭借貸關係當然消滅，
    毋庸被上訴人另以意思表示終止，而邵健澂、上訴人之占有
    亦失所附麗。然黃源鑅、邵健澂、上訴人（下合簡稱黃源鑅
    等3人）仍繼續占有系爭建物，直至89年12月4日，方將系爭
    建物返還被上訴人。是黃源鑅等3人自74年6月2日起至89年
    12 月4日止之占有，顯屬無權占有，而共同不法侵害被上訴
    人之權利，且無法律上原因，而受有相當於租金之利益，爰
    依民法第179條、第182條第2項、第184條及第185條等規定
    ，求為命黃源鑅等3人連帶給付被上訴人新台幣（下同）127
    萬5165元，暨其中124萬193元之法定遲延利息之判決。
二、上訴人則以：伊長期居住於國外，原審之言詞辯論期日通知
    及判決，依法應對伊之國外住居所為送達，但原審以上訴人
    應為送達之處所不明逕為公示送達，並非適法。況伊非系爭
    借貸關係之當事人，不負返還系爭建物之契約義務。且伊並
    無占有系爭建物之事實，對系爭建物並無事實上之管領力，
    被上訴人訴請上訴人連帶負不當得利、或共同侵權行為責任
    ，實無理由。縱認有不當得利之適用，亦屬民法第182條第1
    項之情形。又被上訴人係於89年10月9日方提起本件訴訟，
    已罹於損害賠償請求權之2年時效等語，資為抗辯。
三、本件經原審判決黃源鑅等3人應連帶給付被上訴人127萬5165
    元，及其中124萬193元自90年7月11日起至清償日止，按週
    年利率5%計算之利息。上訴人就原審判決其敗訴部分提起上
    訴，聲明為：（一）原審判決關於命上訴人為連帶給付被上
    訴人127萬5165元及其法定遲延利息，暨訴訟費用負擔部分
    廢棄。（二）上開廢棄部分，被上訴人在第一審之訴駁回。
    被上訴人則聲明：上訴駁回。
四、兩造不爭執之事實（見本院95年4月10日準備程序筆錄）
（一）黃源鑅因任職於被上訴人，而獲准配住系爭建物，與被上
      訴人間成立系爭借貸關係。
（二）黃源鑅於74年6月1日退休離職，至89年12月4日將系爭建
      物返還被上訴人。
（三）系爭建物坐落於被上訴人所有之台北市○○段○○段471之
      1地號土地（下稱系爭土地）。
（四）原審以上訴人應為送達之處所不明，將言詞辯論期日通知
      及判決，而對之公示送達。
（五）原審之訴訟程序倘有重大瑕疵，兩造同意由本院就本件逕
      為裁判，無庸廢棄發回原審。
（六）原審認定上訴人應負不當得利返還請求權之連帶責任，其
      中關於「連帶」部分，尚屬不當。
（七）上揭事實，並有兩造不爭執其形式真正（見本院同上筆錄
      ）之土地及建物登記謄本、89年12月4日黃源鑅返還鑰匙
      便箋、公示送達證書（以上均影本）附卷可稽（見89年北
      簡字第13152號卷第13頁、第23頁、原審卷第11頁、第53
      頁、第76頁），復經原審依職權會同台北市古亭地政事務
      所勘驗測量，製有土地複丈成果圖附卷可參（見原審卷第
      36頁），自堪信為真實。
五、本件經本院於95年4月10日與兩造整理並協議簡化之爭點為
    （見本院同上筆錄，並依本院論述之先後順序而調整其次序
    ，先此敘明）
（一）本件上訴是否合法？
  １、本件是否屬於應對上訴人國外之住、居所為送達之情形？
  ２、原審是否已對上訴人合法送達？
（二）被上訴人依不當得利返還請求權，請求上訴人給付有無理
      由？
  １、被上訴人就上訴人於84年10月1日起至89年12月4日止占有
      系爭建物，是否已盡舉證責任？
  ２、上訴人是否有民法第182條第1項之情形？
  ３、上訴人是否為善意占有人？
（三）被上訴人依侵權行為損害賠償請求權，請求上訴人連帶賠
      償有無理由？
  １、被上訴人之損害賠償請求權，是否已罹於時效？
  ２、被上訴人就上訴人於84年10月1日起至89年12月4日止無權
      占有系爭建物，是否已盡舉證責任？
（四）被上訴人主張以系爭土地申報地價年息10%，及系爭建物
      課稅現值年息10%計算損害賠償額，是否妥適？
（五）被上訴人是否與有過失？
六、茲分別論述如下
（一）本件上訴應屬合法。
  １、本件屬於應對上訴人國外之住居所為送達之情形。
  （１）被上訴人主張：伊先後於89年9月4日、90年3月13日、9
        1年12月12日申領上訴人之戶籍謄本，均載明上訴人之
        戶籍地址為系爭建物，且動態記事載明「在台原有戶籍
        （原住國外）民國82年11月8日憑中華民國護照入境民
        國82年11月20日恢復戶籍遷入」。另分別於90年12月25
        日、94年3月30日查詢上訴人89年度及92年度綜合所得
        稅各類所得資料清單，其地址均登載為系爭建物，並有
        所得異動之情形，故系爭建物應為上訴人於原審89年10
        月至90年8月審理期間之住所地，且上訴人全無廢止該
        住所之意思（見本院卷第51頁至第53頁），並提出戶籍
        謄本影本3紙、綜合所得稅各類所得資料清單影本2紙（
        見本院卷第61頁至第65頁）為證云云。
  （２）按依一定事實，足認以久住之意思，住於一定之地域者
        ，即為設定其住所於該地；又依一定事實，足認以廢止
        之意思離去其住所者，即為廢止其住所。民法第20條第
        1項、第24條分別定有明文。是故，吾國民法關於住所
        之設定及廢止，兼採主觀主義及客觀主義之精神，關於
        住所之認定，即須具備久住之意思與居住之事實等要件
        。至有無久住之意思，應依一定事實探求並認定之，亦
        即依客觀事實認定主觀意思，包括戶籍登記、居住情形
        、家屬概況、當地工作等客觀事實，認定是否有繼續居
        住之意思。至於居住之事實，乃客觀要件，即指有無居
        住於一定地域之事實。因此，住所乃民事法之實質概念
        ，不以登記為要件。至戶籍乃依戶籍法所為之登記，採
        形式要件主義，未登記者不發生戶籍法上之效力。由是
        以觀，戶籍法為戶籍登記之行政管理規定，戶籍地址乃
        係依戶籍法所為登記之事項，戶籍地址並非認定住所之
        唯一標準。此外，所謂居所，係指為某種特定目的而暫
        時居住之處所，即無久住之意思，而事實上居住之處所
        。是關於住所、居所之認定區別，在於有無久住之意思
        ，但兩者均須以有居住之事實為其要件，合先敘明。
  （３）經查，上訴人辯稱：伊自70年4月29日起，即於美國IBM
        電腦公司擔任全職工作迄今，除曾短期返台洽公或探親
        外，其餘時間多長期定居於美國，並未在國內設有住所
        等事實，業據其提出之美國IBM電腦公司任職證明、中
        華民國護照、美國護照及內政部警政署入出境管理局之
        入出國日期證明書（均影本）附卷可稽（見本院卷第13
        頁至第27頁），被上訴人對各該書證之形式真正復不爭
        執（見本院卷第48頁），自堪信上訴人上開所辯情節，
        應屬實在。
  （４）被上訴人雖以：上訴人於82年10月20日恢復戶籍遷入系
        爭建物，而主張上訴人之住所應設於系爭建物云云。惟
        查，上訴人自85年9月12日之後，僅於85年12月22日起
        至同月28日；86年8月2日起至同月10日；88年11月20日
        起至同月28日；89年11月12日至同月14日；89年11月17
        日起至同月25日等短暫期間（參見本院卷第15頁至第26
        頁）停留國內，顯見上訴人已長期未居住於國內，足徵
        上訴人辯稱：雖因洽公或探親返台，但僅有3至8日之短
        期停留等節，應堪採信。因此，審諸上訴人長期居住於
        國外、任職於美國IBM電腦公司擔任全職工作等客觀事
        實以察，足見上訴人自85年9月13日起，即無以系爭建
        物為住所之意思，應無疑義。基此，縱被上訴人上開主
        張為可採，但上訴人自85年9月13日之後，亦已廢止系
        爭建物為其住所，堪以認定。
  （５）況且，黃源鑅業於89年12月4日將系爭建物返還被上訴
        人等情，為被上訴人所不爭執（見上四之（二）所示）
        。衡諸常情，自89年12月4日起，黃源鑅、邵健澂皆未
        居住於系爭處所，更遑論上訴人？查被上訴人係於89年
        10月9日向原審起訴，雖原審曾於89年10月21日依系爭
        建物對上訴人為送達辯論通知書及起訴狀繕本，但未依
        法記載送達方法，並非屬合法送達（見原審89年度北簡
        字第13152號第34頁之送達證書）。其後，系爭建物業
        已返還被上訴人，上訴人自無居住於系爭建物之客觀事
        實，甚為明確。由是益證，上訴人辯稱：原審審理期間
        ，伊非以系爭建物為其住所或居所等語，應屬可信。
  （６）至於，被上訴人提出之上訴人89年度及92年度綜合所得
        稅各類所得資料清單，其上記載上訴人之地址，雖均為
        系爭建物云云。但查，被上訴人申請調查時間，均在原
        審法院宣判之後，且該所得資料清單記載者為戶籍地址
        ，並不能證明上訴人有居住於系爭建物之客觀事實，即
        無從認定上訴人於原審審理期間，係以系爭建物為其住
        所、居所。職是，被上訴人以之證明系爭建物為上訴人
        之住居所，亦非可採。
  （７）末按，送達於應受送達人之住居所、事務所或營業所行
        之；而於外國為送達者，應囑託該國管轄機關或駐在該
        國之中華民國使領館或其他機構、團體為之。不能依前
        項規定為囑託送達者，得將應送達之文書交郵務機構以
        雙掛號發送，以為送達，並將掛號回執附卷；又於外國
        為送達，不能依第145條之規定辦理，或預知雖依該條
        規定辦理而無效者，受訴法院得依聲請，准為公示送達
        。民事訴訟法第136條第1項本文、第145條、第149條第
        1項第3款分別定有明文。查上訴人於原審審理期間，既
        非以系爭建物為其住居所，又長期居住外國，業如上述
        。是故，原審得依職權或依聲請向內政部警政署入出境
        管理局調閱上訴人之入出境記錄，即可明悉應向外國對
        上訴人送達各項訴訟文書，亦堪予確定。
  （８）準此可見，上訴人既非住居於系爭建物，於國內別無其
        他住處，又長期住居於國外，顯見本件屬於應對上訴人
        之國外之住居所為送達，始屬合法，洵堪認定。
  ２、原審對於上訴人之送達，尚非合法，故本件上訴應屬合法
      。
  （１）被上訴人主張：上訴人縱於原審審理前間已出境美國，
        但伊不論如何搜尋，均無法查得上訴人在美國之地址，
        蓋上訴人享有出入境之自由，如未主動向戶政機關為出
        境之申報登載，伊自無獲知悉上訴人出境美國之事實。
        況即便查得上訴人出境美國之事實，但仍無法查得上訴
        人於美國之住所，仍屬應為送達之處所不明之情形云云
        。
  （２）然查，承上所述，被上訴人於89年10月9日提起本件訴
        訟時，上訴人業已長期出境國外；而本件於90年2月19
        日由臺灣台北地方法院台北簡易庭移送原審，而後原審
        歷次言詞辯論通知及判決書之送達，期間上訴人均未入
        境國內（參本院卷第27頁所附之入出國日期證明書）。
        由是以觀，上訴人於原審審理間，在國內未設有住、居
        所，實無從向國內為送達，而屬於應向國外為送達之情
        形，堪以認定。
  （３）再查，原審係以上訴人應為送達之處所不明，依被上訴
        人之聲請，准為公示送達，並命被上訴人登載在國內發
        行之太平洋日報以為公示送達，而通知上訴人於90年7
        月31日下午2時30分在原審第22法庭開言詞辯論而為判
        決。嗣因上訴人未到庭辯論，乃依被上訴人之聲請，准
        其一造辯論而為判決，並將該判決書登載於太平洋日報
        ，並由台北市中正區公所於90年8月15日揭示於該公所
        公告欄，以為公示送達（見原審卷第38頁至第40頁、第
        43頁第44頁、第48頁至第53頁、第71頁至第76頁）等節
        。然而，於原審審理間，應向國外對上訴人為送達等情
        ，業如上（２）所載。是以，原審未命被上訴人查詢上
        訴人在國外之住居所資料，難認上訴人確有探尋上訴人
        應為送達處所之行為。況且，原審僅命被上訴人將言詞
        辯論期間通知及判決書，刊登於國內之新聞，另囑託台
        北市中正區公所張貼於公告欄為公示送達，惟上訴人既
        身在國外，實無從知悉原審之公示送達。是原審所為之
        公示送達，難認為合法。
  （４）復按，當事人應為送達之處所不明者，受訴法院得依聲
        請，准為公示送達，民事訴訟法第149條第1項第1款固
        有明文。然上訴人於原審理期間，應受送達處所係在國
        外，屬應於外國為送達之情形，自應依民事訴訟法第14
        5條、或第149條第1項第3款辦理，原審逕依民事訴訟法
        第149條第1項第1款為公示送達，實有未洽。
  （５）再按，公示送達，應由法院書記官保管應送達之文書，
        而於法院之公告處黏貼公告，曉示應受送達人應隨時向
        其領取。但應送達者如係通知書，應將該通知書黏貼於
        公告處。除前項規定外，法院應命將文書之繕本、影本
        或節本，登載於公報或新聞紙，或用其他方法通知或公
        告之。民事訴訟法第151條定有明文。因是之故，公示
        送達，法院應命將應送達之文書繕本或節本，登載於公
        報或新聞紙，或用其他適當方法通知或公告之。倘於法
        院依民事訴訟法第149條第1項第3款規定辦理公示送達
        之情形，若當事人得僅刊登公告或通知於國內之公報或
        新聞紙，則居住於國外之他造當事人，實難知悉該通知
        或公告之內容，殊屬不公，自不能認為係適當之方法。
  （６）準此而論，可見原審對上訴人所為之公示送達，實與法
        定要件不符，其方法亦非適當，故其公示送達尚有違誤
        。是原審既未為合法之言詞辯論通知，即逕為一造辯論
        判決，其訴訟程序實有重大瑕疵，但兩造同意由本院就
        本件逕為裁判，業如上四之（五）所載，故本件無庸廢
        棄發回原審（民事訴訟法第451條第2項參照），併此指
        明。
  （７）末按，提起上訴，應於第一審判決送達後二十日之不變
        期間內為之。民事訴訟法第440條本文規定甚明。職此
        可知，上訴不變期間之起算，應以判決業經合法送達為
        前提。惟原審判決書既未合法送達，業如上述。從而，
        上訴人之上訴期間因原審判決未合法送達而無從起算，
        是本件上訴應未逾法定上訴期間，當屬合法，洵堪認定
        。
（二）被上訴人依不當得利返還請求權，請求上訴人給付，為無
      理由。
  １、被上訴人就上訴人於84年10月1日起至89年12月4日止占有
      系爭建物，並未盡舉證責任。
  （１）按對於物有事實上管領之力者，為占有人。民法第940
        條定有明文。而占有被侵奪請求回復占有，須先證明原
        有占有之事實（最高法院46台上字第478號判例參照）
        。因之，被上訴人既主張上訴人因占有系爭建物，而受
        有利益，自應由被上訴人就該占有之事實，負舉證責任
        。
  （２）被上訴人雖主張：上訴人自82年11月8日入境，迄85年
        底大部分時間均居住國內，且上訴人於國內復無其他住
        居所，嗣後上訴人雖赴美國工作，惟仍以系爭建物作為
        返台期間居住處所云云。然查，入出國日期證明書僅能
        證明上訴人有無入出境之記錄資料，至戶籍登記則僅係
        上訴人為配合國內行政管理之相關事務所辦理，均不足
        以證明上訴人確有占用系爭建物，並有管領力之事實。
        由是以觀，被上訴人泛稱上訴人於國內無其他居所，或
        返台期間均居住於系爭建物內云云，既為上訴人所否認
        ，自應再行舉證以實其說。惟被上訴人並未提出其他事
        證，以資佐證，尚不能認為被上訴人就本件上訴人占有
        系爭建物之事實，已盡其舉證責任。
  （３）況上訴人辯稱：伊因工作之故，長期居住於美國，是自
        84年10月1日至89年9月30日間，並無占有系爭建物之事
        實等情，業據其提出美國IBM電腦公司任職證明、中華
        民國護照、美國護照及內政部警政署入出境管理局之入
        出國日期證明書（均影本）附卷可稽（見本院卷第13頁
        至第27頁），被上訴人對各該書證之形式真正，復不爭
        執（見本院卷第48頁），自堪信上訴人上開所辯，應屬
        實在，亦如上（一）之１（３）所示。
  （４）基此，上訴人否認其於84年10月1日起至89年12月4日止
        占有系爭建物之事實，而被上訴人僅空言主張，未盡舉
        證責任，自難採信。
  ２、被上訴人既無法舉證證明上訴人於84年10月1日起至89年
      12月4日止，有占有系爭建物之事實。從而，被上訴人依
      不當得利返還請求權，請求上訴人給付不當得利，即為無
      理由，甚為明悉。至原列爭點「上訴人是否有民法第182
      條第1項之情形？」「上訴人是否為善意占有人？」，不
      論如何認定，均無改於被上訴人不得基於不當得利請求權
      請求上訴人給付之結論，即無贅予論列之必要，附此指明
      。
（三）被上訴人依侵權行為損害賠償請求權，請求上訴人連帶賠
      償，亦屬無理由。
  １、被上訴人之損害賠償請求權，在87年10月8日前之損害賠
      償請求，已罹於時效而消滅。
  （１）按因侵權行為所生之損害賠償請求權，自請求權人知有
        損害及賠償義務人時起，二年間不行使而消滅。民法第
        197條第1項前段定有明文。
  （２）經查，被上訴人主張黃源鑅因任職被上訴人，而獲准配
        住系爭建物，並主張自黃源鑅74年6月1日離職時，系爭
        借貸關係業已終止等節。是故，被上訴人對於黃源鑅離
        職後，仍繼續使用系爭建物之事實，應屬知之甚詳。惟
        被上訴人係至89年10月9日方提起本件訴訟。是被上訴
        人逾87年10月8日前之侵權行為損害賠償請求權，顯已
        罹於時效，至為明確。
  ２、被上訴人就上訴人於87年10月9日起至89年12月4日止無權
      占有系爭建物，亦未盡舉證責任。
      經查，上訴人否認其於87年10月9日起至89年12月4日止占
      有系爭建物之事實，而被上訴人僅空言主張，未盡舉證責
      任，自難採信，業如上（二）之１所示，於茲不贅。
  ３、職是之故，被上訴人依侵權行為損害賠償請求權，請求上
      訴人連帶賠償，亦屬無理由，要屬彰彰明甚。至原列爭點
      「（四）被上訴人主張以系爭土地申報地價年息10%，及
      系爭建物課稅現值年息10%計算損害賠償額，是否妥適？
      」「（五）被上訴人是否與有過失？」，業因被上訴人對
      上訴人之請求權均不成立，自無再予贅述之必要，附此說
      明。
七、綜上所述，上訴人抗辯：原審判決因對伊之送達不合法，而
    未確定，伊之上訴為合法。且伊於被上訴人主張之期間，均
    未占有系爭建物等情，尚屬可信。被上訴人主張上訴人無權
    占有系爭建物，共同不法侵害被上訴人之權利，且無法律上
    原因，而受有相當於租金之利益，為不足採。從而，被上訴
    人本於不當得利請求權及侵權行為損害賠償請求權，請求上
    訴人給付，均為無理由，不應准許，其就該部分所為假執行
    之聲請亦失所附麗，應併予駁回。原審就此部分判命上訴人
    給付，並為假執行之宣告，尚有未洽。上訴意旨指摘原判決
    此部分不當，求予廢棄改判，為有理由。爰由本院將原判決
    此部分予以廢棄改判，如主文第2項所示。
八、本件事證已臻明確，至於未論述之爭點（詳如上六（二）之
    ２及（三）之３所示）；兩造其餘之攻擊或防禦方法；未經
    援用之證據，經本院斟酌後，認為均不足以影響本判決之結
    果，自無一一詳予論駁之必要，併此敘明。
九、據上論結，本件上訴為有理由，依民事訴訟法第450條、第
    78條，判決如主文。
中    華    民    國    95    年    6     月    7     日
                  民事第14庭  審判長法  官  許正順
                                    法  官  魏麗娟
                                    法  官  鍾任賜
正本係照原本作成。
不得上訴。
中    華    民    國    95    年    6     月    8     日
                                    書記官  王敬端


司法院資訊處製作；財團法人民間司法改革基金會備份。
